臺灣臺中地方法院刑事判決
                                    110年度金訴字第117號
公  訴  人  臺灣臺中地方檢察署檢察官
被      告  潘翔富



                  （現另案於法務部○○○○○○○○○○○執行中）
選任辯護人  林立婷律師（法扶律師）
上列被告因洗錢防制法等案件，經檢察官提起公訴（110 年度偵
字第962 號），本院判決如下：
      主    文
潘翔富犯洗錢防制法第十四條第一項洗錢罪，處有期徒刑肆月，
併科罰金新臺幣壹萬元，罰金如易服勞役，以新臺幣壹仟元折算
壹日。未扣案犯罪所得新臺幣捌仟貳佰元沒收之，於全部或一部
不能沒收或不宜執行沒收時，追徵其價額；附表編號1、2所示之
物均沒收之。
      犯罪事實
一、潘翔富意圖為自己不法之所有，基於詐欺取財及隱匿特定犯
    罪所得去向、所在之洗錢犯意，先於民國108年3月5日21時8
     分許，在其當時位於臺中市○區○○路0段000號8樓之8租屋處
    ，以吳青霖（涉犯詐欺取財罪嫌部分，業經臺灣彰化地方檢
    察署檢察官以108年度偵緝字第541號為不起訴處分確定）之
    名義申請橘子支行動支付股份有限公司（下稱橘子支付公司
    ）會員帳號tinuo917之電子支付帳戶（對應之虛擬銀行帳戶
    為玉山商業銀行帳號000-0000000000000000號帳戶，下稱本
    案虛擬帳戶）後，於108年3月6日2時47分許，在同址租屋處
    上網，利用黃祥祐曾在FACEBOOK社團刊登欲收購楓之谷線上
    遊戲虛擬寶物之機會，使用FACEBOOK帳號「郭祈發」與黃祥
    祐聯繫，佯稱欲販售上開虛擬寶物云云，並意圖供冒用身分
    而行使偽造國民身分證、行使偽造準私文書之犯意，先使用
    修圖軟體將沈○在（完整姓名詳卷）之國民身分證正面照片
    姓名變更為「郭祈發」，以及將不詳帳號之玉山商業銀行新
    店分行存摺封面照片（準私文書）變更帳號為本案虛擬帳戶
    、戶名變更為「郭祈發」後，一併傳送予黃祥祐，足生損害
    於沈○在及黃祥祐；潘翔富又另在8591虛擬寶物交易網站以
    吳青霖之名義開設賣場（會員編號0000000）出售虛擬寶物
    ，潘翔富一連串之行為再使黃祥祐陷於錯誤，遂於同日3時2
    2分許匯款新臺幣（下同）8,200元至本案虛擬帳戶。潘翔富
    則於收到黃祥祐之匯款後，立即將款項用以購買樂點股份有
    限公司GASH遊戲幣花用殆盡，惟未依約將黃祥祐購買之虛擬
    寶物交予黃祥祐並失去聯繫，黃祥祐始知受騙。
二、案經黃祥祐訴由彰化縣警察局鹿港分局報告臺灣彰化地方檢
    察署（下稱彰化地檢）檢察官自動檢舉簽分後，陳請臺灣高
    等檢察署臺中檢察分署檢察長核轉臺灣臺中地方檢察署檢察
    官偵查起訴。
      理    由
一、證據能力部分：
    按被告以外之人於審判外之言詞或書面陳述，除法律有規定
    者外，不得作為證據；被告以外之人於審判外之陳述，雖不
    符合刑事訴訟法第159 條之1 至第159 條之4 之規定，但經
    當事人於審判程序同意作為證據，法院審酌該言詞陳述或書
    面陳述作成時之情況，認為適當者，亦得為證據。當事人、
    代理人或辯護人於法院調查證據時，知有第159 條第1 項不
    得為證據之情形，而未於言詞辯論終結前聲明異議者，視為
    有前項之同意，刑事訴訟法第159 條第1 項、第159 條之 5
    定有明文。查本件判決認定犯罪事實所引用之被告潘翔富以
    外之人於審判外之陳述，公訴人及被告迄至言詞辯論終結前
    均未聲明異議，且經本院審酌該等證據資料製作時之情況，
    並無違法不當及證明力明顯過低之瑕疵，堪認作為證據應屬
    適當，依上開規定，均具有證據能力。至於不具供述性之非
    供述證據，並無傳聞法則之適用，該等證據既無證據證明係
    公務員違背法定程序所取得，復經本院踐行調查證據程序，
    且與本案具有關聯性，亦均有證據能力。
二、認定犯罪事實之證據及理由：
    上開犯罪事實，業據被告潘翔富於本院審理時坦承不諱（見
    本院卷第164頁），核與證人即告訴人黃祥祐警詢指訴、偵
    查中證述相符（見彰化地檢偵6294卷第19至23及25至27頁，
    彰化地檢他831卷第69至71頁），並與證人吳青霖偵查中證
    述一致（見彰化地檢偵緝541卷第47至48頁，彰化地檢他831
    卷第85至86頁），並有臺南市政府警察局永康分局永信派出
    所受理各類案件紀錄表、告訴人與被告使用之FACEBOOK「郭
    祈發」帳號間之對話紀錄、被告傳送予告訴人之偽造「郭祈
    發」國民身分證照片、玉山商業銀行存摺封面照片、告訴人
    提出被告使用之電話號碼手機擷圖及線上遊線對話留言擷圖
    、內政部警政署反詐騙案件紀錄表、受理詐騙帳戶通報警示
    簡便格式表、橘子支行動支付股份有限公司108 年4月19日P
    AY 函字第2019040020號函暨檢附虛擬帳號「000-000000000
    0000000」對應之申請人資料及交易明細、IP上網紀錄（見
    彰化地檢偵6294卷第17、29至33、33至35、37、39、41、45
    至47、49頁）、門號0000000000號中華電信資料查詢、群健
    有線電視股份有限公司108 年12月31日群總字（108）第000
    5號函（見彰化地檢偵緝541卷第69、73頁）、臺灣彰化地方
    檢察署公務電話紀錄單、玉山銀行新店分行109 年6 月1 日
    玉山新店字第1090000002號函（見彰化地檢他831卷第53、1
    05 頁）、遭被告偽造之國民身分證真實身分者沈○在（完整
    姓名詳卷）個人戶籍資料查、相片影像資料查詢結果、寶物
    交易網路列印資料、玉山銀行個金集中部109年10月26日玉
    山個（集中）字第1090125703號函（見臺中地檢他5874卷第
    3至4、19至22、27頁）、橘子行動支付股份有限公司110年1
    0月14日橘子支付（函）字第2021100007號函等資料在卷可
    稽（見本院卷第137至138頁），上開補強證據足以擔保被告
    前開任意性自白之真實性，核與事實相符，可採為證據，本
    件事證明確，被告犯行堪以認定，應依法論科。
二、論罪科刑：
  ㈠按刑法上偽造、變造文書之主要區別，在於偽造係無制作權
    人不法制作，具有創設性者而言；變造則指無制作權人變更
    他人作成之真正文書，但不變更其本質者之謂，亦即變造係
    不變更原有文書本質，僅就文書之內容有所更改而言，然如
    變更原有文書而從新制作完全不同之文書，則應係屬偽造而
    非變造（最高法院78年度台上字第3663號、76年度台上字第
    3391號、第3404號判決意旨參照）。查本件被告使用修圖軟
    體將沈○在之國民身分證正面照片姓名變造更「郭祈發」，
    以及將不詳帳號之玉山商業銀行新店分行存摺封面照片（準
    私文書）變更帳號為本案虛擬帳戶，並將存摺戶名變更為「
    郭祈發」，顯係將原為沈○在之國民身分證、他人之存摺，
    變更為郭祈發之國民身分證、郭祈發之玉山銀行存摺，顯係
    將原文件之本質加以變更且具有創設性，應屬偽造而非變造
    ，公訴意旨認此部分行為屬變造，容有誤會。另按國民身分
    證原屬刑法第212條之特種文書，然因戶籍法第75條規定：
    「意圖供冒用身分使用，而偽造、變造國民身分證，足以生
    損害於公眾或他人者，處5年以下有期徒刑、拘役或科或併
    科新臺幣50萬元以下罰金。行使前項偽造、變造之國民身分
    證者，亦同。」，是依戶籍法第75條之內容，關於國民身分
    證部分，應屬刑法第212條之特別規定（最高法院100年度台
    上字第132號判決意旨參照），是本件就被告偽造國民身分
    證之犯行，應適用戶籍法第75條第1項、第2項之規定。
  ㈡核被告所為，係犯刑法第339條第1項之詐欺取財罪、第210、
    220、216條行使偽造準私文書罪、戶籍法第75條第1、2項之
    意圖冒用身分行使偽造國民身分證罪、洗錢防制法第14條1
    項普通洗錢罪等。
  ㈢又刑法上一行為而觸犯數罪名之想像競合犯存在之目的，在
    於避免對於同一不法要素予以過度評價。自然意義之數行為
    ，得否評價為法律概念之一行為，應就客觀構成要件行為之
    重合情形、主觀意思活動之內容、所侵害之法益與行為間之
    關連性等要素，視個案情節依社會通念加以判斷。刑法刪除
    牽連犯之規定後，原認屬方法目的或原因結果，得評價為牽
    連犯之二犯罪行為間，如具有局部之同一性，或其行為著手
    實行階段可認為同一者，得認與一行為觸犯數罪名之要件相
    侔，依想像競合犯論擬。在自然意義上雖非完全一致，然均
    有實行行為局部同一之情形，且犯罪目的單一，依一般社會
    通念，認應評價為一罪方符合刑罰公平原則，被告所為上開
    詐欺取財、行使偽造準私文書、戶籍法之意圖冒用身分行使
    偽造國民身分證罪、洗錢防制法第14條1項普通洗錢罪等，
    可認係以一行為所實施之想像競合犯，應依刑法第55條規定
    從一重罪處斷，論以洗錢防制法第14條1項之普通洗錢罪。
    　　
  ㈣按犯洗錢防制法第14、15條之罪，在偵查或審判中自白者，
    減輕其刑，同法第16條第2項定有明文。本件被告係犯洗錢
    防制法第14條第1項之洗錢罪。又「自白」乃指對於該當於
    犯罪構成要件之具體社會事實，向職司偵查或審判之公務員
    為肯定供述之謂；至於所供述之具體社會事實，在法律上如
    何評價，甚或有所陳述或答辯，乃辯護權之行使，不影響自
    白之成立；再不論自白係出於自動或被動、簡單或詳細、一
    次或多次，及自白後有無翻異，苟於偵查或審判中曾經自白
    ，即應依法減輕其刑。本件被告於審理時已告知涉犯洗錢防
    制法第14條第1項之罪名，且被告坦承此部分犯行（見本院
    卷第155、164頁），顯已自白洗錢犯行，被告既於審理時，
    坦承洗錢部分之犯罪事實，本院自當依洗錢防制法第16條第
    2項規定，減輕其刑。
  ㈤爰以行為人之責任為基礎，審酌被告正值青壯，竟偽造他人
    身分證、冒用他人身分證進而行使、詐騙告訴人款項、冒用
    他人身分以達隱匿特定犯罪所得去向、所在之洗錢行為，肇
    致告訴人黃祥祐遭受詐欺受有財產損失，所為本應予非難；
    惟念及被告犯後最終坦承犯行、已知悔悟，兼衡被告自述國
    中畢業之教育程度、之前從事油漆工工作、經濟狀況貧困、
    與女友同住、家中共有4個小孩、女友所生2子女由女友照顧
    、自己所生2子女由母親幫忙照顧等語（見本院卷第165頁）
    ，暨其犯罪動機、目的、手段、犯罪所生之危害等一切情狀
    ，量處如主文所示之刑，並就罰金刑部分諭知易服勞役之折
    算標準。 
 三、沒收部分：
　㈠按犯罪所得，屬於犯罪行為人者，沒收之；於全部或一部不
    能沒收或不宜執行沒收時，追徵其價額，刑法第38條之1第1
    項前段、第3項定有明文。查被告就本件詐欺取財、洗錢等
    犯行之犯罪所得為8,200元，且已將此部分款項消費完畢，
    業經被告於偵查中供述在案（見彰化地檢他831卷第50頁）
    ，此等款項既屬被告之犯罪所得，自應依刑法第38條之1第1
    項前段規定宣告沒收，因並未扣案，是於全部或一部不能沒
    收或不宜執行沒收時，追徵其價額。
　㈡次按供犯罪所用、犯罪預備之物或犯罪所生之物，屬於犯罪
    行為人者，得沒收之，刑法第38條第2項前段定有明文。查
    本件經被告使用修圖軟體將沈○在（完整姓名詳卷）之國民
    身分證正面照片姓名，變更為「郭祈發」之經偽造之國民身
    分證，及將不詳帳號之玉山商業銀行新店分行存摺封面照片
    （準私文書）變更帳號為本案虛擬帳戶、戶名變更為「郭祈
    發」之偽造存摺封面，為被告找他人所做的假證件、假帳戶
    ，但並未取得實物，業經被告於本院審理時所自承（見本院
    卷第160至161頁），然被告既係將上開假證件、假帳戶以電
    子訊號方式傳送予告訴人，以取信告訴人用以實施詐欺取財
    與洗錢之犯行，此等偽造之國民身分證、存摺封面既為被告
    犯罪所使用之物，且係屬被告所有，雖未扣案，然為免妨害
    社會信用、交易安全，自應依刑法第38條第2項前段規定宣
    告沒收。
據上論斷，應依刑事訴訟法第299條第1項前段，洗錢防制法第14
條第1項、第16條第2項，戶籍法第75條第1、2項，刑法第11條、
第210條、第220條、第216條、第339條第1項、第55條、第42條
第3項前段、第38條之1第1項前段、第3項、第38條第2項前段，
判決如主文。　　
本案經檢察官林岳賢提起公訴，檢察官林煒容、蔣得龍到庭執行
職務。
中　　華　　民　　國　　110 　年　　12　　月　　30　　日
              刑事第九庭 審判長 法  官  陳培維
　　　　　　　　　              法  官  陳怡珊
　　　　　　　　　              法  官  彭國能
以上正本證明與原本無異。
如不服本判決應於收受判決後20日內向本院提出上訴書狀，並應
敘述具體理由；其未敘述上訴理由者，應於上訴期間屆滿後20日
內向本院補提理由書（均須按他造當事人之人數附繕本）「切勿
逕送上級法院」。
告訴人或被害人如不服判決，應備理由具狀向檢察官請求上訴，
上訴期間之計算，以檢察官收受判決正本之日起算。 
                                書記官  陳宇萱
中　　華　　民　　國　　110 　年　　12　　月　　30　　日
附表：
編號 物品名稱 沒收依據 1 被告偽造之「郭祈發」國民身分證 刑法第38條第2項前段 2 被告偽造之「郭祈發」玉山商業銀行新店分行存摺封面 刑法第38條第2項前段 
附錄本案論罪科刑所犯法條
中華民國刑法第339條
意圖為自己或第三人不法之所有，以詐術使人將本人或第三人之
物交付者，處5年以下有期徒刑、拘役或科或併科50萬元以下罰
金。
以前項方法得財產上不法之利益或使第三人得之者，亦同。
前二項之未遂犯罰之。
中華民國刑法第210條
偽造、變造私文書，足以生損害於公眾或他人者，處5年以下有
期徒刑。
中華民國刑法第220條
在紙上或物品上之文字、符號、圖畫、照像，依習慣或特約，足
以為表示其用意之證明者，關於本章及本章以外各罪，以文書論
。
錄音、錄影或電磁紀錄，藉機器或電腦之處理所顯示之聲音、影
像或符號，足以為表示其用意之證明者，亦同。
中華民國刑法第216條
行使第210條至第215條之文書者，依偽造、變造文書或登載不實
事項或使登載不實事項之規定處斷。
戶籍法第75條
意圖供冒用身分使用，而偽造、變造國民身分證，足以生損害於
公眾或他人者，處5年以下有期徒刑、拘役或科或併科新臺幣50 
萬元以下罰金。
行使前項偽造、變造之國民身分證者，亦同。
將國民身分證交付他人，以供冒名使用，或冒用身分而使用他人
交付或遺失之國民身分證，足以生損害於公眾或他人者，處3年
以下有期徒刑、拘役或科或併科新臺幣 30 萬元以下罰金。
洗錢防制法第14條
有第二條各款所列洗錢行為者，處7年以下有期徒刑，併科新臺
幣5百萬元以下罰金。
前項之未遂犯罰之。
洗錢防制法第16條第2項
犯前二條之罪，在偵查或審判中自白者，減輕其刑。